臺灣高雄地方法院民事判決
                                      110年度訴字第851號
原      告  莊發盛  
訴訟代理人  王進勝律師
            張釗銘律師
被      告  張靜惠  
            陳寶琳  
            陳寶璋  

共      同
訴訟代理人  任進福律師
上列當事人間返還代墊款事件，本院於民國111年4月26日言詞辯
論終結，判決如下：
    主  文
被告甲○○應給付原告新臺幣（下同）215萬元，及自民國110年10
月5日起至清償日止，按週年利率百分之5計算之利息。
被告丁○○應給付原告716,667元，及自110年10月5日起至清償日
止，按週年利率百分之5計算之利息。
被告戊○○應給付原告716,667元，及自110年10月5日起至清償日
止，按週年利率百分之5計算之利息。
前三項所命給付，如被告甲○○已為給付，被告丁○○、戊○○各於其
給付金額三分之一範圍內免給付義務；如被告丁○○、戊○○已為給
付，被告甲○○於其等給付給付範圍內，免給付義務。
訴訟費用由被告連帶負擔。
本判決第一項、第二項、第三項於原告各以72萬元、24萬元、24
萬元為被告甲○○、丁○○、戊○○供擔保後，得假執行；但被告甲○○
、丁○○、戊○○分別以215萬元、716,667元、716,667元為原告預
供擔保後，得免為假執行。 
    事實及理由
一、原告主張：被告甲○○邀同被告丁○○、戊○○（下合稱被告，分
    稱姓名）為連帶保證人向訴外人臺灣土地銀行（下稱土地銀
    行）借款195萬元（下稱系爭借款）。嗣甲○○無法還款，土
    地銀行聲請核發本院86年度促字第4744號支付命令後，換發
    本院86年度執字第28785號債權憑證（下稱系爭債權憑證）
    ，並於97年間執以聲請強制執行，經原告於民國98年10月23
    日代為清償甲○○對土地銀行之所負系爭借款195萬元，及所
    生利息19萬7,161元、違約金2,839元等債務，以總金額215
    萬元與土地銀行達成和解，土地銀行則交付債權移轉證明書
    及系爭債權憑證予原告。因系爭借款債權已移轉予原告，依
    民法312條或第749條規定擇一請求甲○○給付215萬元。又原
    告與丁○○、戊○○共同連帶保證系爭借款債務，原告清償215
    萬元後，自得依民法第281條第1項規定請求丁○○、戊○○本於
    内部分擔各給付716,667元（計算式：215萬元÷ 3人=716,66
    7元，元以下四捨五入）。另甲○○與丁○○、戊○○之債務，為
    不真正連帶債務關係，如有被告為給付，其他被告於各自給
    付範圍内同免給付義務。為此，爰依民法第312條、第749條
    、第281條第1項規定，提起本件訴訟，並聲明：㈠甲○○應給
    付原告215萬元，及自110年10月5日起至清償日止，按年息
    百分之5計算之利息。㈡陳寶林應給付原告716,667元，及自1
    10年10月5日起至清償日止，按年息百分之5計算之利息。㈢
    戊○○應給付原告716,667元，及自110年10月5日起至清償日
    止，按年息百分之5計算之利息。㈣前三項所命給付，如甲○○
    已為給付，丁○○、戊○○各於其給付金額三分之一範圍內免給
    付義務；如丁○○、戊○○已為給付，甲○○於其等給付給付範圍
    內，免給付義務。
二、被告則以：原告前於83年間購買高雄市○○區○○街000號房屋
    時，陸續透過訴外人前妻丙○○向前岳母AＯＯＯ及前妻姐妹BＯＯ
    、CＯＯ借款共150萬元。原告因擔任甲○○與土地銀行間系爭借
    款之連帶保證人，於甲○○未依約清償時，致原告在土地銀行
    之存款遭扣押，原告與甲○○乃於98年5、6月間在原告姐姐DＯ
    Ｏ之高雄市ＯＯ區ＯＯ路住處協商，經由訴外人高己○○居間協調
    ，原告與丙○○、甲○○達成協議：由原告代甲○○向土地銀行清
    償系爭借款共215萬元（含利息及違約金），用以抵扣原告
    前向AＯＯＯ等3人之借款150萬元，剩餘65萬元則作為原告與丙○○離婚後之未成年子女EＯＯ之扶養費，並由甲○○按月匯入原
    告兒子乙○○之郵局帳戶（下稱系爭帳戶）內至清償完畢（下
    稱系爭協議）。嗣原告於99年4月15日對被告聲請核發支付
    命令，經本院核發99年度司促字第19610號支付命令，被告
    提出異議，原告之支付命令聲請視為起訴，原告認為雙方已
    達成系爭協議無訴訟實益而未繳納裁判費，經本院99年度審
    訴字第1275號裁定以逾期繳納裁判費而駁回其訴。又甲○○自
    98年6月9日起至100年12月1日共計匯款53萬元至系爭帳戶，
    另交付現金12萬元由丙○○收受，合計共65萬元，甲○○已依系
    爭協議清償完畢，雙方已無債權債務關係等語置辯，並均聲
    明：原告之訴駁回。
三、不爭執事項：
  ㈠甲○○於85年2月10日邀同原告及丁○○、戊○○為連帶保證人向土
    地銀行借款195萬元，約定於86年2月10日清償，利息按年息
    10.15%計算，遲延給付時，除按上開利息計算外，逾期6個
    月以內者，按上開利率加付1成違約金，逾期6個月以上者，
    按上開利率加付2成違約金，並簽發相同內容之本票。
  ㈡甲○○於85年8月11日未付息，經土地銀行聲請本院核發86年度
    促字第4744號支付命令後，換發系爭債權憑證，並於97年間
    執以聲請強制執行，業由原告與土地銀行於98年10月23日以
    清償金額215萬元（含本金195萬元，利息197,161元及違約
    金2,839元）達成和解，並於同日核發債權移轉證明書予原
    告。
  ㈢原告與丙○○於73年結婚，於97年8月11日離婚，育有4名子女
    ，離婚時尚有未成年子女EＯＯ（時為11或12歲）。
  ㈣原告前向本院聲請核發99年度司促字第19610號支付命令，經
    被告異議後，視為起訴，原告未繳納裁判費而為本院駁回其
    訴。
  ㈤被告甲○○自98年12月1日起迄100年12月1日止，匯款共46萬元
    至乙○○郵局帳戶。
四、本件爭點：
  ㈠原告得否請求甲○○清償原告代償款項？原告得否請求丁○○、
    戊○○各給付其內部分擔額予原告？金額各為若干？
　⒈按保證人向債權人為清償後，於其清償之限度內，承受債權
    人對於主債務人之債權；但不得有害於債權人之利益。數人
    保證同一債務者，除契約另有訂定外，應連帶負保證責任。
    連帶債務人相互間，除法律另有規定或契約另有訂定外，應
    平均分擔義務。連帶債務人中之一人，因清償、代物清償、
    提存、抵銷或混同，致他債務人同免責任者，得向他債務人
    請求償還各自分擔之部分，並自免責時起之利息；前項情形
    ，求償權人於求償範圍內，承受債權人之權利。但不得有害
    於債權人之利益。民法第749條、第748條、第280條及第281
    條第1項均定有明文。
　⒉經查，原告主張其為系爭借款之連帶保證人，於98年10月23
    日代甲○○向土地銀行清償系爭借款及所生利息、違約金等情
    ，為被告所不爭執，並有系爭債權憑證、債權移轉證明書、
    收據，及土地銀行民事陳報狀所附本院86年度促字第4744號
    支付命令、確定證明書、本票、授信約定書等件影本可佐（
    審訴卷第17至21頁、本院卷第31至47頁），堪信為真，則原
    告向土地銀行清償系爭借款債務215萬元後，自得依民法第7
    49條規定向主債務人甲○○求償215萬元。又原告與丁○○、戊○○同為系爭借款之連帶保證人，依民法第748條規定應連帶負
    保證責任，又無特別約定，則依民法第280條規定，原告與
    丁○○、戊○○應就系爭借款平均分擔義務，即各負擔716,667
    元（計算式：215萬元÷ 3人=716,667元，元以下四捨五入）
    之內部分擔額。原告基於系爭借款之連帶保證人身分清償系
    爭借款債務215萬元，自得依民法第281條第1項請求丁○○、
    戊○○償還各716,667元分擔額。
  ㈡被告抗辯系爭借款已清償完畢，有無理由？ 
  ⒈按當事人主張有利於己之事實者，就其事實有舉證之責任，
    民事訴訟法第277條前段定有明文，此即舉證責任之分配原
    則。又事實為法律關係發生之特別要件者，主張權利存在之
    當事人，應就權利發生之事實負舉證責任，主張權利不存在
    之人，就權利障礙、權利消滅或權利排除事實負舉證責任。
    本件被告抗辯系爭借款債務已清償之事實，屬權利消滅事由
    ，是依前揭說明，應由被告負舉證責任。
  ⒉被告抗辯原告於98年5、6月間和丙○○、甲○○達成系爭協議，2
    15萬元扣除積欠向AＯＯＯ等3人之借款150萬元，剩餘65萬元由
    甲○○匯款至系爭帳戶作為支付4名子女之扶養費或生活費，
    原告才和土地銀行協商還款等語，原告否認有借款150萬元
    及達成系爭協議，應由被告舉證。查證人丙○○雖證稱成立系
    爭協議時，原告尚未還清土地銀行的欠款，當天就算出剩下
    65萬元等語（本院卷第224頁），惟以原告代償之金額215萬
    元，係於98年10月23日由土地銀行結算系爭借款之本金及利
    息、違約金等總額，有債權移轉證明書影本在卷可佐（審訴
    卷第19頁），自無可能於同年5、6月間時已確立將來代償之
    金額，及以此金額討論如何清償，證人丙○○之前揭證述與常
    情有違，尚難採信為真，被告抗辯於98年5、6月與原告達成
    系爭協議等語，已屬有疑。又查，證人丙○○另證稱因原告缺
    錢，要伊向AＯＯＯ借100萬元當頭期款，再借30萬元還貸款，
    及向CＯＯ借20萬元還貸款等語（本院卷第223頁），與被告抗
    辯係AＯＯＯ、CＯＯ及BＯＯ出借150萬元等語，已有不同，且證人
    高己○○證稱協調過程沒有聽到有說150萬元等語（本院卷第2
    28頁），則被告就AＯＯＯ等3人借款150萬元予原告之事實，並
    未能提出證明，證人高己○○亦未聽聞在場之人談及150萬元
    等情，被告抗辯原告同意扣除其向AＯＯＯ等3人之借款150萬元
    等語，不足採信。復查，被告抗辯原告同意將差額65萬元作
    為EＯＯ之扶養費，並由甲○○匯款至系爭帳戶等語，並提出匯
    款收據及系爭帳戶內頁明細等件為證(本院卷71至85頁)，惟
    證人高己○○證稱其到場協調離婚和丁○○欠原告65萬元的事；
    65萬元是給4個小孩的生活費等語（本院卷第229頁），已不
    相符，且證人乙○○亦不清楚甲○○匯款至系爭帳戶之原因等語
    （本院卷第220頁），自難以甲○○有匯款乙節認定系爭協議
    已成立而為事後履行之行為，被告抗辯甲○○以匯款及現金方
    式清償原告代償之65萬元等語，洵屬無據。至於原告於被告
    為系爭異議後，因逾期未繳納裁判費為本院裁定駁回起訴，
    有本院民事裁定影本在卷可佐（本院卷第149頁），而原告
    未繳納裁判費之原因甚多，尚難作為認定系爭協議成立之依
    據，併此敘明。
　㈢次按給付有確定期限者，債務人自期限屆滿時起，負遲延責
    任。給付無確定期限者，債務人於債權人得請求給付時，經
    其催告而未為給付，自受催告時起，負遲延責任。其經債權
    人起訴而送達訴狀，或依督促程序送達支付命令，或為其他
    相類之行為者，與催告有同一之效力，民法第229條第1項、
    第2項定有明文。又遲延之債務，以支付金錢為標的者，債
    權人得請求依法定利率計算之遲延利息。但約定利率較高者
    ，仍從其約定利率；應付利息之債務，其利率未經約定，亦
    無法律可據者，週年利率為百分之5，民法第233條第1項、
    第203條亦有明定。另連帶債務人中之一人，因清償、代物
    清償、提存、抵銷或混同，致他債務人同免責任者，得向他
    債務人請求償還各自分擔之部分，並自免責時起之利息，民
    法第281條第1項復有明定。本件原告對甲○○之代償請求權，
    核屬無確定期限之給付，自應經原告之催告而未為給付，甲○○始負遲延責任。而原告起訴狀繕本係於110年7月26日送達
    甲○○（審訴卷第39頁），故原告請求甲○○給付自110年10月5
    日起至清償日止，按年息百分之5計算之法定利息，為有理
    由，應予准許。又原告於98年10月23日清償系爭借款債務完
    畢，有債權移轉證明書影本可證（審訴卷第19頁），故依上
    開法條之規定，原告本可請求丁○○、戊○○自免責時即98年10
    月23日起算之利息，其請求丁○○、戊○○自110年10月5日起至
    清償日止，按年息百分之5計算之法定利息，核無不合，亦
    應准許。
五、綜上所述，原告訴請甲○○應給付原告215萬元，及自110年10
    月5日起至清償日止，按年息百分之5計算之利息；丁○○、戊○○應各給付原告716,667元，及自110年10月5日起至清償日
    止，按年息百分之5計算之利息，為有理由，應予准許。又
    被告間，係屬不真正連帶債務關係，甲○○若為清償時，就清
    償部分，丁○○、戊○○依三分之一比例免給付義務，丁○○、戊○○已為清償時，就清償部分，甲○○則免給付義務，爰判決如
    主文第4項所示。又本院認定原告依據民法第749條規定所為
    之請求為有理由，自毋庸再就原告併為主張之民法第312條
    規定部分予以論述，附此敘明。 
六、本件事證已臻明確，兩造其餘攻擊或防禦方法及所用證據，
    經本院斟酌後，認為均不足以影響本判決之結果，爰不逐一
    論列，併此敘明。
七、兩造各陳明願供擔保，聲請宣告准、免假執行，核無不合，
    爰分別酌定相當擔保金額准許之。 
八、據上論結，本件原告之訴為有理由，依民事訴訟法第85條第
    2項、第78條、第390條第2項、第392條第2項，判決如主文
    。 
中　　華　　民　　國　　111 　年　　5 　　月　　26　　日
                  民事第五庭法　官　李莉玲
以上正本係照原本作成。
如對本判決上訴，須於判決送達後20日內向本院提出上訴狀。如
委任律師提起上訴者，應一併繳納上訴審裁判費。
中　　華　　民　　國　　111 　年　　5 　　月　　26　　日
　　　　　　　　　　　　　　書記官  王珮樺